【裁判字號】    89,簡上,19
【裁判日期】    890522
【裁判案由】    清償債務
【裁判全文】
臺灣士林地方法院民事判決  八十九年度簡上字第十九號
    上  訴  人  乙○○
                        身分證.
    被上訴人    甲○○  住台北市○○路四０四巷二號
右當事人間請求清償債務事件，上訴人對於中華民國八十八年十二月十日本院士林簡
易庭八十八年度士簡字第八四一號第一審判決提起上訴，本院判決如左：
    主  文
上訴駁回。
第二審訴訟費用由上訴人負擔。
    事  實
甲、上訴人方面：
  一、聲明：
  （一）原判決廢棄，被上訴人在第一審之訴駁回。
  （二）第二審訴訟費用由被上訴人負擔
  二、陳述：除與原審判決書所載者相同茲予引用外，補稱：
  （一）民國（下同）八十七年初，上訴人擬出售所營「瑞士西點屋」之生財器具、
        裝潢及房屋租賃權，嗣於八十七年五月十一日，被上訴人同意以新台幣（以
        下同）二百萬元買受，同時交付頭期款三十萬元予上訴人，約定二星期後，
        被上訴人再付尾款一百七十萬元，詎被上訴人竟未依約交付尾款，且避不見
        面，經六個月後，始出面向上訴人表明悔約不買之意，上訴人因將頭期款沒
        收。
  （二）系爭「瑞士西點屋」現址，原由訴外人黃俊一經營高麗屋小吃店，嗣經上訴
        人以一百五十萬元向黃俊一買受高麗屋小吃店之生財器具，再於現址，以「
        瑞士西點屋」名稱，為營利事業登記。因為被上訴人悔約不買，致上訴人之
        後因急需用錢，而以五十萬元低價，出售「瑞士西點屋」之生財器具及裝潢
        予訴外人李國芳，惟買賣內容並不包括「瑞士西點屋」名稱，上訴人另以「
        瑞士西點屋」名義，在新光三越百貨股份有限公司信義店地下二樓，經營蛋
        糕及大蒜醬之買賣。
  三、證據：提出廠商設櫃約定申請書影本二紙、「瑞士西點屋」可移動生財器具明
      細一覽表、廣告、奶油醬蓋、雜誌報導、台北市政府營利行業登記證（以上均
      影本）各一件為證。
乙、被上訴人方面：
  一、聲明：
  （一）駁回上訴。
  （二）第一審訴訟費用由上訴人負擔。
  二、陳述：除與原審判決書所載者相同茲予引用外，補稱：
  （一）被上訴人於八十八年五月十一日給付定金三十萬元予上訴人後，翌日即擬辦
        理轉讓手續，經詢之會計師及台北市政府，始知須有該店營業執照始得辦理
        轉讓，乃向上訴人索取台北市營利事業登記證，取得登記證後始發現，「瑞
        士西點屋」營業項目僅有麵包食品買賣，且不得設座及經營餐飲業，根本無
        法轉讓「瑞士西點屋」經營餐廳，被上訴人乃向上訴人表明解約之意，並欲
        索回原付之定金，詎為上訴人所拒，為此提起本件訴訟。
  （二）依商場慣例，所謂「轉讓」，即指店面整體經營之結構空間及經營權。且上
        訴人生財器具及裝潢皆已老舊，倘非包括系爭「瑞士西點屋」經營權之轉讓
        ，被上訴人何以二百萬元之高價，予以買受。
  三、證據：援用原審之立證方法。
    理  由
一、被上訴人起訴主張：其於民國八十七年五月十一日向上訴人頂讓上訴人坐落位於
    台北市○○○路四十五號一樓之瑞士西點屋西餐廳，雙方約定總價為二百萬元，
    原告於訂約之同時並交付定金三十萬於上訴人，尾款一百七十萬元則約定於同年
    五月十五日付清。翌日被上訴人並為辦理營業權轉讓事宜，要求上訴人傳真系爭
    「瑞士西點屋」營利事業登記證予伊，詎收到上訴人傳真之營利事業登記證後，
    被上訴人始發現，系爭「瑞士西點屋」西餐廳登記之營業項目係麵包食品買賣，
    且註明「不得設座及經營餐飲業」，顯然違背現場狀況及當初訂立轉讓西餐廳供
    原告營業之目的，且此不能履行轉讓之情形，係屬可歸責於上訴人之事由，被上
    訴人乃於八十八年二月二十五日以受上訴人詐欺為由，以存證信函向上訴人為撤
    銷系爭契約之意思表示，同時請求上訴人返還己改受之定金三十萬元，惟經上訴
    人收受後，置之不理，爰依民法第二百四十九條之三規定，請求上訴人返還前所
    收受之定金與及自受領時起之利息等語。上訴人則以：伊除以「瑞士西點屋」名
    稱經營西餐廳外，尚以「瑞士西點屋」之名販賣大蒜醬等食品，故伊當時係出售
    「瑞士西點屋」西餐廳之生財器具、裝潢及房屋租賃權之轉讓，並不包括瑞士西
    點屋之執照（即經營權）之轉讓，簽約後被上訴人悔約不買，致上訴人嗣以五十
    萬元之低價出售「瑞士西點屋」西餐廳之生財器具、裝潢予訴外人李國芳，上訴
    人自得沒收被上訴人交付之系爭定金三十萬元云云，資為抗辯。
二、本件被上訴人主張其於八十七年五月十一日，以二百萬元之價格，向上訴人買受
    「瑞士西點屋」西餐廳，並先交付上訴人三十萬元定金，嗣後被上訴人未依約於
    同年五月十五日交付尾款一百七十萬元，而遭上訴人沒收三十萬元定金，而其之
    所以未依約給付尾款，係因簽約翌日，經向上訴人取得「瑞士西點屋」西餐廳營
    利事業登記證影本時，始發現「餐廳」非在「瑞士西點屋」營業項目內，上訴人
    實無法轉讓「瑞士西點屋」之餐廳經營權予被上訴人等事實，業為上訴人所不爭
    執，並經被上訴人提出買賣契約、營業所坐落系爭台北市○○○路四十五號一樓
    之「瑞士西點屋」營利事業登記證、存證信函、回執（以上均影本）各一紙及照
    片六幀為證，自堪信為真實。
三、雖上訴人辯稱：伊並未同意出售「瑞士西點屋」執照予被上訴人，伊僅同意轉讓
    「瑞士西點屋」之餐廳所有生財器具、裝潢及房屋租賃權云云，惟本件被上訴人
    另主張「瑞士西點屋」之經營權即執照亦係買賣標的一節，已據其提出兩造所簽
    立之書面契約為證，依該契約所載：「轉讓天母北路四十五號一樓西餐廳」等文
    字以觀，並未明示所轉讓者，僅限於餐廳所有之生財器具、裝潢及房屋租賃權，
    而一般所謂轉讓「西餐廳」者，亦有包括轉讓餐廳經營權之情形；且上訴人於訂
    約翌日曾傳真「瑞士西點屋」營利事業登記證予被上訴人，已如前述，衡情倘非
    為辦理執照轉讓，上訴人何以將登記伊為負責人之「瑞士西點屋」營利事業登記
    證傳真予被上訴人；再參上訴人嗣於八十八年六月六日係以五十萬元之低價出售
    予訴外人李國芳，經上訴人自承在卷，距前次買賣不到一年一個月，縱使急欲出
    售，價格亦不當有此四倍之落差，顯見被上訴人向上訴人所買者，係包含餐廳之
    經營權，否則不會以此高價向上訴人買受系爭「瑞士西點屋」西餐廳，即上訴人
    經本院詢伊系爭「瑞士西點屋」西餐廳之生財器具、裝潢及房屋租賃權何以價值
    二百萬元，亦未舉反證以實其說，而答以「那是被上訴人主觀認定有二百萬價值
    才買的。」等語塘塞，是上訴人抗辯，不足採信，被上訴人此部分主張，亦堪信
    為真實。
四、按契約因可歸責於受定金當事人之事由，致不能履行時，該當事人應加倍返還其
    所受之定金，固為民法第二百四十九條第三款所明定。惟該條所謂「不能履行」
    ，係指於「契約成立後」發生給付不能之情形而言。而本件被告之不能履行轉讓
    系爭「瑞士西點屋」西餐廳之經營權予被上訴人，係因該「瑞士西點屋」根本不
    能經營餐廳業務，已如前述，此不能之情形，於契約成立時即已存在，尚無該條
    款規定之適用。惟按解釋意思表示，應探求當事人之真意，不得拘泥於所用之辭
    句，民法第九十八條定有明文。本件被上訴人於八十八年二月二十日存證信函內
    容雖記載：兩造簽約買賣之系爭西餐廳係違法經營，無法轉讓與被上訴人，被上
    訴人因而撤銷系爭契約，並請求上訴人返還被上訴人已交付之定金等語，惟系爭
    買賣契約有給付不能之情形，被上訴人依民法第二百五十六條規定，本得解除契
    約，核被上訴人發存證信函目的，既係在使系爭買賣契約效力消滅，並取回已交
    付之定金，據伊陳明在卷，是堪認被上訴人係以該函為解除系爭契約之意思表示
    ，又該存證信函已經送達上訴人一節，為上訴人所不爭，並有回執影本一紙附卷
    可憑，應認系爭買賣契約業已解除，則被上訴人依民法第二百四十九條第三款規
    定請求返還定金雖屬不當，但法院可不受當事人法律上主張之拘束，自得適用民
    法第二百五十九條之規定，認主債務人負有返還原付定金，回復原狀之義務（最
    高法院四十三年台上字第六０七號判例參照）。
五、從而，被上訴人得依民法第二百五十九條第二款之規定，請求上訴人給付三十萬
    元及自受領時起即八十七年五月十一日起至清償日止，按週年利率百分之五計算
    之利息，於法有據，為有理由，應予准許。原審所為上訴人敗訴之判決即無不合
    ，上訴論旨猶執前詞指摘原判決不當，求予廢棄改判，為無理由，應予駁回。
六、至兩造其餘之攻擊或防禦方法，及未經援用之證據，經本院斟酌後，認為均不足
    以影響本判決之結果，自無庸一一詳予論承之必要，併此敘明。
七、據上論結，本件上訴為無理由，依民事訴訟法第四百三十六條之一第三項、第四
    百四十九條第一項、第七十八條，判決如主文。
中      華      民      國    八十九    年      五      月    二十二    日
                            臺灣士林地方法院民事第一庭
~B審判長法官  陳介源
~B法      官  方彬彬
~B法      官  林玫君
右為正本係照原本作成。
本判決不得上訴。
中      華      民      國    八十九    年      五      月    二十九    日
~B法院書記官  夏珍珍


司法院資訊處製作；財團法人民間司法改革基金會備份。
